【裁判字號】    89,上訴,4117
【裁判日期】    891003
【裁判案由】    偽造有價證券等
【裁判全文】
臺灣高等法院刑事判決                  八十九年度上訴字第四一一七號
    上  訴  人
    即  被  告  乙○○
    選任辯護人  溫光雄
右上訴人，因偽造有價證券等案件，不服臺灣板橋地方法院，八十八年度易字第四六
一四號，中華民國八十九年十月三日第一審判決（起訴案號：臺灣板橋地方法院檢察
署八十八年度偵緝字第四一八號）提起上訴，本院判決如左：
    主      文
原判決撤銷。
乙○○共同意圖供行使之用，而偽造有價證券，處有期徒刑年貳月。偽造之黃正星
印章壹顆，發票日民國八十六年三月二十七日，票面金額新台幣肆拾萬肆仟元本票
上偽造黃正星為發票人部分，貸款暨車輛動產抵押契約上偽造黃正星之署押、印文，
授權書上偽造黃正星之署押、印文，及本票與授權書間騎縫處偽造之黃正星印文均沒
收。
    事      實
一、乙○○與陳俊旭（另由檢察官偵查起訴）基於詐欺、偽造有價證券、偽造文書之
    犯意聯絡，意圖為自己不法之所有，於民國八十六年三月間，推由乙○○出面，
   在台北市○○○路○段五十二號向美商花旗銀行股份有限公司台北分公司（以下
    簡稱花旗銀行）虛稱願提供ＣＱ五四三八號自用小客車以動產抵押之方式向花旗
    銀行貸款，陳俊旭則於不詳時間、地點，利用不知情刻印店之成年人偽刻黃正星
    名義之印章一顆。二人於八十六年三月二十七日與花旗銀行之營業員在台北市○
    ○○路○段七十九號寶慶汽車股份有限公司（下簡稱寶慶汽車公司）內，由陳俊
    旭持黃正星所遺失之身分證辦理對保，二人並共同意圖供行使之用，於簽署本票
    、授權書（授權執票人自行填載到期日及利率，以行使票據上權利）時，由陳俊
    旭於本票發票人欄及授權書上立授權書人（即發票人）欄偽造黃正星之署押，並
    蓋用前揭偽造之黃正星印章於其上，偽造黃正星之印文，而偽造黃正星名義為共
    同發票人，面額新台幣（下同）四十三萬四千元之本票一紙，並於本票及授權書
    騎縫處蓋上偽造之黃正星印章，偽造黃正星之印文於騎縫處，用以證明該授權書
    與本票之連貫性及形式上之真實性，足以生損害於黃正星及花旗銀行，另又央請
    不知情之陳正坪為保證人，在台北市○○○路○段五十二號花旗銀行，於前開貸
    款所需之本票發票人欄及授權書上立授權書人欄簽名並蓋章為共同發票人，並完
    成對保手續後，將該本票及授權書交付花旗銀行而行使之，使花旗銀行陷於錯誤
    而同意貸款，遂於同年四月三日撥款四十三萬四千元給寶慶汽車公司，並取得汽
    車新領牌照登記書，辦妥車牌交付給乙○○，以利日後辦理設定動產擔保抵押手
    續。
    詎乙○○與陳俊旭旋即於同年四月七日，私自將其原欲提供擔保設定抵押之前開
    車輛以三十一萬五千元之價格，出售予不知情之劉淑美，並辦理過戶登記予不知
    情之徐行瑤名下。嗣乙○○與陳俊旭二人，復虛應故事，基於同上偽造文書之犯
    意，接續於同年四月八日在寶慶汽車公司內簽訂貸款暨車輛動產抵押契約，由陳
    俊旭在該契約上連帶保證人欄偽造黃正星之署押，再蓋用所偽刻之黃正星印章於
    其上，偽造黃正星之印文，而偽造黃正星名義為共同連帶保證人，並另央請不知
    情之陳正坪，在該契約書上簽名蓋章為共同連帶保證人後，將該契約書交付於花
    旗銀行而行使之，足以生損害於黃正星及花旗銀行。嗣花旗銀行於辦理動產擔保
    手續中，因該車輛業於八十六年四月七日已過戶於他人，車主不符，無從辦理動
    產擔保之設定，遭台北區監理所退件，且乙○○等人亦未依約繳付貸款之利息及
    本金，所簽發之本票亦不獲兌現，花旗銀行始知受騙。
二、案經花旗銀行訴請台灣板橋地方法院檢察署檢察官偵查起訴。
    理      由
一、訊據上訴人即被告乙○○矢口否認有右揭之犯行，辯稱：伊僅將身分證借給陳俊
    旭買車，伊不識字，不知所簽文件之內容為何，亦未拿到錢，沒有詐欺、偽造有
    價證券及偽造文書等語。其選任辯護人辯護意旨略稱：被告以自己名義簽名於本
    票，無偽造有價證券之犯行。至於另一共同發票人黃正星，被告並不認識，無從
    辨別到場對保之人是否為黃正星本人，且黃正星之姓名並非被告所簽，又無證據
    證明被告認識簽署黃正星姓名之人並與之有犯意之聯絡，被告若有意偽造，自不
    可能以自己之真名簽名於本票並由其弟以真名為連帶保證人，被告係遭綽號「阿
    雄」之人所欺瞞。又劉淑美之買車款係由陳俊旭收取，非交付被告，被告已與執
    票人成立和解，獨立負擔債務，其亦為被害人云云。
二、經查：
  (一)右開犯罪事實，業據告訴人花旗銀行代理人侯名行、甲○於偵、審中指訴歷歷，
    並有本票、授權書、汽車貸款申請書、貸款暨車輛動產抵押契約、動產擔保交易
    動產抵押設定登記申請書、新領牌照登記書、台北區監理所辦理動產擔保退件案
    說明書等影本在卷（偵查卷第三頁至第七頁、原審卷第八十四頁）可稽。
  (二)證人黃正星於八十六年三月二十七日並不在國內，其身分證曾遺失，花旗銀行貸
    款文件有關黃正星之簽名及所蓋印文均非其所簽蓋，業據證人黃正星於原審到庭
    證述明確，並有其護照簽證影本在卷（偵查卷第二十七頁）可稽。被告於原審調
    查時自承並不認識黃正星，是與陳俊旭一起去辦對保，陳俊旭叫伊叫伊弟弟出來
    當連帶保證人等語（見原審卷八十八年十二月二十三日筆錄），證人即被告之弟
    陳正坪亦證稱：伊姊姊叫伊去美商花旗銀行作保，當天除了伊姊姊外還有陳俊旭
    在場等語（見原審卷八十九年一月六日訊問筆錄），顯見與被告一起前往寶慶汽
    車公司簽署本件貸款文件之人並非黃正星本人而係陳俊旭。再據證人即辦理本件
    貸款對保手續之花旗銀行營業員吳哲誌就當初對保地點在寶慶汽車公司，到場是
    二男一女，其中女的為被告，一男子簽名字黃正星，一男子不簽，女的乙○○自
    己簽名，黃正星姓名是第一次出現之男子自己簽名，其他資料為我們問，他們回
    答，我們幫他們填寫，身分資料從他們個人自己的皮包拿出來，因為保證人資料
    不足，我們請他們再補一人，對保地點選在花旗銀行等情，證述甚詳（見原審卷
    八十九年四月二十七日訊問筆錄）。由以上各證人之證詞觀之，可知當初係由被
    告偕同陳俊旭至寶慶汽車公司辦理對保手續，由陳俊旭持黃正星所遺失之身分證
    並冒黃正星之名簽署貸款文件為連帶保證人，因保證人尚欠一人，遂由陳俊旭囑
    被告叫其弟陳正坪出面充當連帶保證人，而陳正坪之對保手續則另行選在花旗銀
    行辦理甚明。查依被告提出之戶籍謄本（附本院卷）雖記載被告之教育程度為「
    不」，職業為「紡織工」，惟其尚能在本件之貸款文件上親自簽名，並於原審訊
    問時能閱覽筆錄並簽名，有原審卷訊問筆錄可稽，顯見其並非完全不識字之人，
    且被告現年四十餘歲心神正常並無任何缺陷，應有辨識能力，其既將身分證提供
    友人陳俊旭以其名義購車，並向銀行辦理汽車貸款，復偕陳俊旭前往汽車公司辦
    理對保手續，於陳俊旭冒名黃正星簽署貸款文件，始終在場，自難謂其對於陳俊
    旭所為完全不知情，或不瞭解其所簽文件之內容。被告辯稱伊僅將身分證借給陳
    俊旭買車，伊不識字，不知所簽文件之內容為何云云，自不可採。
  (三)被告與陳俊旭於花旗銀行同意其貸款，並於八十六年四月三日撥款四十三萬四千
    元予售車之寶慶汽車公司後，旋即於同年四月七日私自將其所購車輛以三十一萬
    五千元之價格，轉售予不知情之劉淑美，並辦理過戶登記予不知情之徐行瑤名下
    ，有汽車買賣合約書、買賣切結書、汽車過戶登記書等影本在卷（原審卷第一六
    七、一六八及七四頁）可稽，並經證人劉淑美於原審到庭證稱：賣車是被告與陳
    先生一起來，他們有在談論，是二人一起簽文件，當時我叫被告的名字，叫他過
    來拿錢，他就過來了，我是拿現金給他等語（見原審卷八十九年八月八日訊問筆
    錄及八月二十四日審判筆錄），被告辯稱伊未拿到錢云云，自屬不實，不足採信
    。
  (四)本件被告自提供身分證予陳俊旭以其名義購車，並向花旗銀行辦理汽車貸款，在
    貸款文件上偽簽黃正星之姓名，加蓋偽造之印章為連帶保證人，復於本票上偽簽
    黃正星姓名，加蓋偽造之印章為共同發票人後，持交花旗銀行辦理對保，嗣於銀
    行撥款予寶慶汽車公司後，又將所購汽車迅速轉賣他人，致無法辦理動產擔保抵
    押之設定而遭監理機關退件，在整個過程中，被告始終參與其事，顯然其與陳俊
    旭二人有犯意之聯絡及行為之分擔至明。縱上開貸款文件及本票上黃正星之姓名
    、印章非被告所簽及加蓋，而係陳俊旭所為，被告仍應就陳俊旭之行為，負共同
    正犯之責任。至被告之辯護人所稱被告係遭綽號「阿雄」之人所欺瞞乙節，未據
    舉證以實其說，顯非有據。又被告雖曾於八十九年一月六日與花旗銀行成立和解
    ，同意分期償還貸款，有和解書影本在卷（原審卷第三十七頁、本院卷八十九年
    十二月十二日上訴理由狀後）可憑。惟被告僅償還六萬六千元後，其餘均未依約
    履行，已據花旗銀行代理人丙○○於本院審判期日到庭供述明確，顯見其無誠意
    履行和解條件，況被告與告訴人成立和解，乃犯後之態度問題，僅得作為量刑之
    參考，仍無影響其犯罪之成立，被告之辯護人謂被告已與執票人（即告訴人）和
    解，獨立負擔債務，其亦為被害人云云，亦不足取。
  (五)綜上，本件被告犯罪事證明確，其犯行洵堪認定。
三、按在本票與授權書（授權執票人自行填載到期日及利率，以行使票據上權利）之
    騎縫處蓋章，顯示印文，係一般習慣，係用以表示該本票與授權書二者之連貫性
    及形式上真實性，依刑法第二百二十條之規定，應屬準私文書。核被告意圖為自
    己不法之所有，偽造他人名義為共同發票人之本票、授權書、抵押契約書、準私
    文書而持以行使，以詐術使人將本人之物交付，所為係犯刑法第二百零一條第一
    項之偽造有價證券罪，同法第二百十六條、第二百十條、第二百二十條之行使偽
    造私文書，行使偽造準私文書罪及第三百三十九條第一項之詐欺取財罪。其行使
    偽造有價證券及偽造私文書、偽造準私文書之低度行為，應分別為偽造有價證券
    及行使偽造私文書，行使偽造準私文書之高度行為所吸收，另其偽造印章為偽造
    有價證券、偽造私文書、偽造準私文書之階段行為，於本票、授權書、契約書上
    偽造之署押、印文及在騎縫處上偽造之印文，為偽造有價證券、私文書、準私文
    書之階段行為，均不另論罪。其利用不知情刻印店之成年人偽刻印章，為間接正
    犯。其先後行使偽造授權書、準私文書及行使偽造抵押契約書，目的均在於詐欺
    貸款，屬接續犯，為單純一罪。被告所犯上開各罪間有方法結果之牽連關係，應
    從一重偽造有價證券罪處斷。又檢察官就前開偽造有價證券、行使偽造私文書、
    準私文書罪部分雖未起訴，惟該部分因與已起訴之詐欺取財罪部分有方法結果之
    牽連關係，屬裁判上一罪，依審判不可分原則，本院自得加以審判。被告與陳俊
    旭間有犯意聯絡及行為分擔，為共同正犯。
四、原審予以論罪科刑，固非無見。惟查被告與陳俊旭先於八十六年三月二十七日偽
    造黃正星名義之授權書及準私文書並持以行使，嗣又於同年四月八日偽造黃正星
    名義為共同連帶保證人之貸款暨車輛動產抵押契約書並持以行使，先後二次行為
    均為辦理汽車貸款必要之手續，其目的均在詐取貸款，應屬接續犯，原判決未予
    說明，尚嫌疏漏。又被告與陳俊旭僅在扣案之本票上偽簽黃正星之姓名並加蓋偽
    造之黃正星印章為共同發票人，其餘以被告及陳正坪為發票人部分並無偽造，故
    僅應沒收偽造黃正星名義為發票人部分已足，乃原判決竟將該本票一紙全部諭知
    沒收，顯有違誤。被告上訴意旨仍執前詞，否認犯罪，雖無足取，惟原判決既有
    上述可議之處，仍屬無可維持，應予撤銷改判。爰審酌被告犯罪之動機、目的、
    手段及所生危害，審理中已與告訴人成立和解，並償還部分貸款等一切情狀，處
    以有期徒刑三年二月，以資懲儆。
五、偽造之黃正星印章一顆雖未扣案，但無證據證明其已滅失，另發票日民國八十六
    年三月二十七日，票面金額四十三萬四千元之本票上偽造黃正星為發票人部分（
    即黃正星之簽名及印文），貸款暨車輛動產抵押契約上偽造黃正星之署押、印文
    、授權書上偽造黃正星之署押、印文，及本票與授權書間騎縫處偽造之黃正星印
    文均沒收。
據上論斷，應依刑事訴訟法第三百六十九條第一項前段、第三百六十四條、第二百九
十九條第一項前段，刑法第二十八條、第二百零一條第一項、第二百十六條、第二百
十條、第二百二十條、第三百三十九條第一項、第五十五條、第二百零五條、第二百
十九條，罰金罰鍰提高標準條例第一條前段，判決如主文。
本案經檢察官鄭龍照到庭執行職務。
中      華      民      國    八十九    年     十二     月    十九      日
                              臺灣高等法院刑事第十庭
                                  審判長法  官  蔡  長  溪
                                        法  官  楊  貴  志
                                        法  官  魏  新  國
右正本證明與原本無異。
如不服本判決應於收受送達後十日內向本院提出上訴書狀，其未敘述上訴之理由者並
得於提起上訴後十日內向本院補提理由書（均須按他造當事人之人數附繕本）。
                                        書記官  李  明  昇
中      華      民      國    八十九    年     十二     月    二十一    日


司法院資訊處製作；財團法人民間司法改革基金會備份。
